臺灣臺中地方法院民事判決
110年度重訴字第365號
原      告  廖曼汝  
訴訟代理人  鄭皓軒律師
            陳士綱律師
上  一  人
複 代理 人  蔡尚達律師
            楊閔涵  
被      告  關源森  
            關有洲  
共      同
訴訟代理人  常照倫律師
複 代理 人  楊孝文律師
            劉俊宏律師
上列當事人間請求塗銷抵押權登記等事件，本院於民國111年2月
23日言詞辯論終結，判決如下：
    主      文
原告之訴駁回。
訴訟費用由原告負擔。
    事實及理由
壹、程序事項
    本件原告起訴時，原聲明求為判決命確認被告關源森、關有
    洲（下合稱被告；如單指其一則逕稱姓名）間就坐落臺中市
    ○區○○○段00○00地號土地、應有部分10000分之200及其上同
    段11960建號建物、權利範圍全部（下合稱麻園頭段房地；
    建物部分另稱麻園頭段房屋）於民國109年8月20日所為擔保
    債權總金額新臺幣（下同）250萬元之最高限額抵押關係不
    存在；就坐落臺中市○○區○○○段0000○0地號土地、應有部分1
    00000分之206及其上同段5729建號建物、權利範圍全部（下
    合稱下石碑段房地；建物部分另稱下石碑段房屋）所為擔保
    債權總金額400萬元之最高限額抵押關係不存在；暨關有洲
    應將臺中市中山地政事務所（下稱中山地政所）於同日以山
    普登字第099300號就麻園頭段房地所為抵押權（下稱甲抵押
    權）設定登記、於同日以山興登字第037350號就下石碑段房
    地所為抵押權（下稱乙抵押權；與甲抵押權合稱系爭抵押權
    ）設定登記予以塗銷（見本院卷第13至14頁）。嗣於訴訟進
    行中，追加請求確認關有洲對關源森就109年7月19日借款會
    算切結書（下稱系爭會算切結書）所示債權不存在，核與民
    事訴訟法第255條第1項第2款規定相符，應予准許。
貳、實體事項 
一、原告主張：伊持有關源森簽發如附表各編號所示支票（下合
    稱系爭支票；如單指其一則逕按編號稱之），詎關源森為規
    避系爭支票債務，竟與其胞兄關有洲通謀，由關源森將其所
    有麻園頭段房地虛偽設定抵押權人為關有洲、債務人為關源
    森、擔保債權總金額250萬元、債權確定日期為139年7月31
    日、利息依本金年利率3％按日計算、遲延利息依本金年利率
    15％按日計算、逾債務清償日期另計懲罰性違約金80萬元之
    第2順位最高限額抵押權予關有洲，經中山地政所以山普登
    字第099300號收件，於109年8月20日登記設定完畢（即甲抵
    押權）；將其所有下石碑段房地虛偽設定抵押權人為關有洲
    、債務人為關源森、擔保債權總金額400萬元、債權確定日
    期為139年7月31日、利息依本金年利率3％按日計算、遲延利
    息依本金年利率15％按日計算、逾債務清償日期另計懲罰性
    違約金100萬元之第3順位最高限額抵押權予關有洲，經中山
    地政所以山興登字第037350號收件，於109年8月20日登記設
    定完畢（即乙抵押權）。被告間並無系爭會算切結書所示債
    權債務關係存在，縱有亦屬通謀虛偽意思表示，且系爭抵押
    權設定行為同係出於被告間通謀虛偽意思表示而屬無效，關
    源森依民法第113條規定，得請求關有洲塗銷系爭抵押權登
    記以回復原狀。關源森怠於行使前開權利，伊為保全債權，
    得依民法第242條規定代位關源森為之等情。爰請求確認關
    有洲對關源森就系爭會算切結書所示債權及被告間系爭抵押
    權均不存在，並依民法第242條、第113條規定，代位關源森
    請求關有洲塗銷系爭抵押權登記，而聲明：㈠確認關有洲對
    關源森就系爭會算切結書所示債權不存在；㈡確認關有洲對
    關源森就麻園頭段房地，經中山地政所於109年8月20日以山
    普登字第099300號收件設定登記、擔保債權總金額250萬元
    之甲抵押權不存在；㈢確認關有洲對關源森就下石碑段房地
    ，經中山地政所於109年8月20日以山興登字第037350號收件
    設定登記、擔保債權總金額400萬元之乙抵押權不存在；㈣關
    有洲應將系爭抵押權登記予以塗銷。
二、被告則以：訴外人黃苡庭以詐術向訴外人即關源森之配偶黃
    女育取得系爭支票，因原告係自黃苡庭處取得系爭支票，與
    關源森間即無支票債權債務關係存在。次原告請求確認系爭
    會算切結書所示債權不存在欠缺確認利益，且伊等並無通謀
    虛偽設定系爭抵押權情事。再關源森曾自105年12月15日起
    至109年7月6日止，陸續向關有洲借款計311萬1,000元，供
    作經營訴外人丞豐餘建材有限公司（下稱丞豐餘公司）周轉
    之用。而因關有洲另經詢問銀行後，預估其尚得以名下不動
    產向銀行貸款約300萬元，伊等遂於同年月19日簽立系爭會
    算切結書，以包括過去及上述將來貸款金額在內共計610萬
    元，作為關有洲借予關源森供丞豐餘公司資金周轉之總金額
    ，關源森則同意提供麻園頭段房地、下石碑段房地作為擔保
    。關有洲即於同年9月24日向訴外人兆豐國際商業銀行股份
    有限公司（下稱兆豐銀行）貸款300萬元，並於核貸後，依
    關源森指示匯入黃女育之帳戶。故關源森確有向關有洲借貸
    如系爭會算切結書所示借款金額等語，資為抗辯，並聲明：
    原告之訴駁回。
三、兩造不爭執之事實（見本院卷第371至374頁）：
  ㈠原告前訴請關源森給付編號9號支票票款，經本院以109年度
    中簡字第2991號判決命關源森應給付原告30萬元及利息，據
    本院以110年度簡上字第80號判決駁回關源森之上訴確定在
    案；訴請關源森給付編號1至8號支票票款，經本院以109年
    度中簡字第3459號判決命關源森應給付原告80萬元（即編號
    1至4、6至8號支票票面金額）及利息，並駁回其餘之訴（即
    編號5號支票票款部分），尚未確定。
  ㈡關源森於109年8月間，將其所有麻園頭段房地設定抵押權人
    為關有洲、債務人為關源森、擔保債權總金額250萬元、債
    權確定日期為139年7月31日、利息依本金年利率3％按日計算
    、遲延利息依本金年利率15％按日計算、逾債務清償日期另
    計懲罰性違約金80萬元之最高限額抵押權予關有洲，經中山
    地政所以山普登字第099300號收件，於109年8月20日設定登
    記（即甲抵押權）；又於同月間，將其所有下石碑段房地設
    定抵押權人為關有洲、債務人為關源森、擔保債權總金額40
    0萬元、債權確定日期為139年7月31日、利息依本金年利率3
    ％按日計算、遲延利息依本金年利率15％按日計算、逾債務清
    償日期另計懲罰性違約金100萬元之最高限額抵押權予關有
    洲，經中山地政所以山興登字第037350號收件，於109年8月
    20日設定登記（即乙抵押權）。
  ㈢關源森就麻園頭段房地，曾於105年4月22日設定擔保債權總
    金額216萬元之第1順位最高限額抵押權予訴外人元大商業銀
    行股份有限公司（下稱元大銀行），另於109年9月14日設定
    擔保債權總金額100萬元之第3順位最高限額抵押權予兆豐銀
    行。關源森就下石碑段房地，曾於108年6月24日設定擔保債
    權總金額960萬元之第1順位最高限額抵押權予兆豐銀行，以
    及設定擔保債權總金額120萬元之第2順位最高限額抵押權予
    兆豐銀行。
  ㈣關有洲自105年12月15日起至109年7月6日止曾陸續自其設於
    臺灣銀行股份有限公司（下稱臺灣銀行）板橋分行帳號0000
    00000000號帳戶、華南商業銀行股份有限公司（下稱華南銀
    行）板新分行帳號000000000000號帳戶、台新商業銀行股份
    有限公司（下稱台新銀行）帳號00000000000000號帳戶提領
    如本院卷第295頁所示款項，共計311萬1,000元。
  ㈤關有洲於109年9月24日向兆豐銀行貸款300萬元，兆豐銀行於
    同年月29日核貸後，將300萬元匯入關有洲設於兆豐銀行中
    科分行帳號00000000000號帳戶。
  ㈥關有洲於109年9月29日分別匯款200萬元至關源森之配偶黃女
    育設於國泰世華商業銀行股份有限公司水湳分行帳號000000
    000000號帳戶；匯款100萬元至黃女育設於永豐商業銀行股
    份有限公司北台中分行帳號00000000000000號帳戶。
四、本院得心證之理由：
　㈠按確認法律關係之訴，非原告有即受確認判決之法律上利益
    者，不得提起，民事訴訟法第247條第1項前段定有明文。所
    謂即受確認判決之法律上利益，係指因法律關係之存否不明
    確，致原告在私法上之地位有受侵害之危險，而此項危險得
    以對於被告之確認判決除去之者而言（最高法院42年台上字
    第1031號判例意旨參照）。查原告主張其為關源森之票據債
    權人，前執本院109年度中簡字第2991號判決對關源森聲請
    假執行，刻由本院以110年度司執字第1378號強制執行事件
    受理。被告間並無系爭會算切結書所示債權存在，且系爭抵
    押權屬通謀虛偽意思表示而無效，上情將影響原告票據債權
    之受償等語。被告則抗辯渠等間確有系爭會算切結書所示債
    權，並據以設定系爭抵押權，並非通謀虛偽意思表示等語。
    則被告間有無系爭會算切結書所示債權存在，及系爭抵押權
    是否因屬被告間通謀虛偽意思表示而無效，即處於存否不明
    之狀態，致原告之私法上地位有受侵害之危險，而此種危險
    得以本件確認判決除去之，自應認原告有即受確認判決之法
    律上利益。被告抗辯原告訴請確認系爭會算切結書所示債權
    不存在無確認利益云云，尚非可採。
　㈡原告對關源森有債權存在：
　　原告前訴請關源森給付編號9號支票票款，經本院以109年度
    中簡字第2991號判決命關源森應給付原告30萬元本息，據本
    院以110年度簡上字第80號判決駁回關源森之上訴確定在案
    ，業如前述，則兩造應受上開確定判決既判力效力所及，原
    告對關源森自有如編號9號支票所示票據債權存在。被告執
    前詞否認原告對關源森有債權存在云云，要無足取。
　㈢原告請求確認被告間就系爭會算切結書所示債權不存在，為
    無理由：
　　原告主張被告間無系爭會算切結書所示債權債務關係存在，
    縱有亦屬通謀虛偽意思表示等語，為被告否認，並以前詞置
    辯。查：
　⒈觀諸系爭會算切結書之標題為「借款會算切結書」，內容記
    載「借款人關源森自105年6月起陸續向關有洲商借現金，由
    關源森提供丞豐餘建材有限公司週轉使用。至109年7月止，
    會算總金額為陸佰壹拾萬元。關源森營運不善，始終未能返
    還，故同意由關源森提供台中市○○區○○街00號11F-1（即下
    石碑段房屋）、台中市○區○○路000號4F-6之房屋（即麻園頭
    段房屋），合計設定最高限額抵押權650萬元給兄關有洲作
    擔保，特立此切結。」、「中華民國109年7月19日」，有系
    爭會算切結書可憑（見本院卷第211、434頁），足見系爭會
    算切結書乃被告針對關源森為經營丞豐餘公司而向關有洲借
    貸之金額進行會算確認。是系爭會算切結書所示債權債務關
    係，為被告間之消費借貸法律關係，合先敘明。
　⒉關於被告間有無消費借貸法律關係存在一節：
　⑴按稱消費借貸者，謂當事人一方移轉金錢或其他代替物之所
    有權於他方，而約定他方以種類、品質、數量相同之物返還
    之契約，民法第474條第1項定有明文。次按事實為法律關係
    發生之特別要件者，在消極確認之訴，應由被告就其存在負
    舉證之責任，在其他之訴，應由原告就其存在負舉證之責任
    （院字第2269號解釋參照）。又民事訴訟係在解決私權糾紛
    ，就證據之證明力採取相當與可能性為判斷標準，亦即負舉
    證責任之人，就其利己事實之主張為相當之證明，具有可能
    性之優勢，即非不可採信。倘原告對自己主張之事實已盡相
    當證明之責後，被告對原告之主張抗辯其不實，並提出反對
    之主張者，即應對該反對之主張負證明之責，此為民事舉證
    責任分配之原則（最高法院110年度台上字第504號判決意旨
    參照）。原告主張關有洲未實際交付金錢予關源森，其等間
    亦未達成消費借貸意思表示合致，故被告間無消費借貸法律
    關係存在等語，並提起消極確認之訴，揆之前揭說明，固應
    由被告就該借貸意思互相表示合致及借款業已交付等消費借
    貸法律關係發生之特別要件事實，負舉證之責。惟倘被告就
    此已有適當之證明，原告亦應更舉反證以為推翻。
　⑵查：
　①證人黃女育結證述：伊從丞豐餘公司成立開始即擔任出納，
    負責管理錢；丞豐餘公司是關源森獨資，僅關源森一人為股
    東，資金籌措都是關源森在處理。關源森從105年12月開始
    向關有洲調錢，伊會記得這個時間點，是因丞豐餘公司於10
    3年成立時僅有1個小辦公室，為找1個廠房存放貨物，遂於1
    05年10月左右自河南路搬到中科路，此後因需要買磁磚囤貨
    ，且業務量變大，故資金有比較大的需求。關有洲常常來丞
    豐餘公司，他會在公司辦公室隔壁的會客室跟關源森談事情
    ，伊有時候人在會客室，就會親自看到關源森因貨款不足而
    向關有洲表示要調錢之過程，至少有2、30次；且伊在關源
    森旁邊時，亦曾多次聽到關源森打電話向關有洲調錢；關源
    森如果向關有洲借款，都會跟伊說。關有洲大部分直接拿現
    金給關源森，伊有看過關有洲拿大概40、45萬元左右的錢過
    來給關源森；有時候關有洲拿錢來伊不在場，關源森拿到錢
    後會交給伊，因為是公司要用的錢，且關源森會說是關有洲
    拿來的。另伊等因想擴充公司，資金用量比較大，故於（10
    9年）5、6月有問關有洲可否用關有洲的房子向銀行貸款，
    先給丞豐餘公司當資金，關有洲說好，所以伊帳戶在109年9
    月29日經關有洲轉入之200萬元、100萬元，即是關有洲房子
    去貸款出來的300萬元，這300萬元是關源森向關有洲借的；
    扣除這300萬元，關源森向關有洲借的數額自105年12月左右
    到現在，差不多有300萬元，因為伊自己有做小筆記，關源
    森如果拿錢給伊，伊會稍微備註一下。關源森向關有洲借款
    ，全部都是供丞豐餘公司使用。又關有洲向兆豐銀行的貸款
    ，是伊等在還，另外的300萬元，倘丞豐餘公司有盈餘時，
    伊等亦會慢慢償還；因為在109年7月以前沒有償還關有洲，
    才會把關源森的房子設定抵押給關有洲。丞豐餘公司沒有不
    動產，故以關源森個人之不動產貸款出來開公司等語（見本
    院卷第439至442頁）。
　②證人即丞豐餘公司之會計江玉燕亦結證以：伊自107年11月中
    旬開始在丞豐餘公司任職，關源森是丞豐餘公司之老闆，負
    責業務接單及資金籌措；關有洲與伊無關，但關有洲常常去
    丞豐餘公司。關有洲來都是在丞豐餘公司的會議室，伊曾隱
    約聽到被告在講借款的事，有聽到關源森向關有洲說丞豐餘
    公司之資金有缺，這種情形應該有2、3次。伊亦有在經過會
    議室時，從窗戶看到現金放在桌上，現金有1、2疊。另伊於
    109年6、7月時，曾隱約聽到被告在會議室談抵押的事情，
    有聽到拿房子去設定給關有洲等語（見本院卷第435至438頁
    ）。　
　③細繹黃女育前揭證詞，就丞豐餘公司為關源森獨資經營，於1
    05年10月間搬遷公司址至中科路後，因業務量增加，關源森
    為籌措丞豐餘公司之營運資金，多次在丞豐餘公司當面或以
    電話向關有洲調借現金，關有洲亦曾親至丞豐餘公司交付現
    金予關源森，且如係關源森事後轉交現金予負責丞豐餘公司
    出納事宜之黃女育，亦會告知該現金為關有洲交付。後因丞
    豐餘公司仍有資金需求，關源森遂請託關有洲以自己名下不
    動產向銀行貸款，再轉貸予關源森供丞豐餘公司周轉使用，
    關有洲因而向銀行貸款300萬元，並於109年9月29日將貸款
    所得匯予黃女育，作為對關源森借款之交付。又除上開關有
    洲向銀行貸款後轉貸之300萬元外，關源森自105年12月起陸
    續向關有洲借貸之金額約為300萬元，且因關源森於109年7
    月前未清償先前借款，遂將關源森名下之不動產設定抵押予
    關有洲等節，均詳述歷歷且與常情無違，核亦與江玉燕所證
    關源森負責丞豐餘公司之資金籌措，關有洲曾前來丞豐餘公
    司，江玉燕並數次聽聞關源森向關有洲表達丞豐餘公司資金
    有缺，於109年6、7月間復聽聞被告洽談將不動產設定抵押
    予關有洲等情相符。再參以關有洲自105年12月15日起至109
    年7月6日止陸續自其臺灣銀行、華南銀行、台新銀行帳戶提
    領現金共計311萬1,000元，業如前述，顯見關有洲於上開期
    間確有相當資力可供陸續出借總計超逾300萬元之現金予關
    源森。而關有洲嗣於同年9月24日向兆豐銀行貸款300萬元，
    並於同年月29日銀行核貸後，旋匯款共計300萬元至黃女育
    帳戶，亦如上述。凡此俱與黃女育前揭證述情節相合。是足
    認黃女育、江玉燕上開證詞確屬信而有徵。
　④又被告抗辯其等曾於109年7月19日簽立系爭會算切結書等語
    ，業據提出該切結書正本為憑（見本院卷第211、434頁）。
    依系爭會算切結書前載內容（詳前㈢、⒈所示），顯示被告於
    是日就關源森為經營丞豐餘公司而向關有洲借貸之金額進行
    會算，確認以610萬元作為借款總金額，繼而約明由關源森
    提供麻園頭段房地、下石碑段房地設定擔保債權總金額計65
    0萬元之最高限額抵押權予關有洲供作擔保。衡諸一般社會
    經驗，借款人欲就已發生之消費借貸債務設定不動產抵押權
    予貸與人供擔保時，因預計將來尚會繼續借款，借貸雙方遂
    一併計算過去已借貸金額與將來預估借貸金額，並按此確定
    最高限額抵押權之擔保金額，誠與事理無悖。則由系爭會算
    切結書所載借款總金額，適與關有洲自105年12月15日起至1
    09年7月6日止之現金提款金額加計其嗣向銀行貸款後匯至黃
    女育帳戶之金額相當，亦與黃女育所證關源森向關有洲借款
    之數額大致相同，並參核黃女育、江玉燕前揭其餘證述之情
    節，堪認關源森為籌措丞豐餘公司之周轉資金，自105年12
    月間起至109年7月6日止，確有陸續向關有洲借貸現金計311
    萬1,000元，關有洲亦已如數交付金錢予關源森，又因關源
    森仍有資金需求，被告遂於同年5、6月間合意由關有洲轉貸
    將來銀行貸款所得予關源森而達成消費借貸意思表示合致，
    並於同年7月19日會算時，將該預估貸款金額與過去借貸金
    額一併計算，確認消費借貸總金額為610萬元，暨約定由關
    源森設定擔保債權總金額合計為650萬元之系爭抵押權予關
    有洲，供擔保過去已發生及將來將發生之消費借貸債權；迨
    關有洲經兆豐銀行核貸後，即匯款300萬元予黃女育，以按
    先前合意對關源森為借款之交付。
　⑤至系爭會算切結書固未詳載借貸總金額包含關有洲將向兆豐
    銀行貸款後轉貸予關源森之金額。然系爭會算切結書既已書
    明該切結書係針對關源森為籌措丞豐餘公司周轉資金而陸續
    向關有洲商借之款項，且關源森於109年5、6月間即與關有
    洲合意由關有洲轉貸將來銀行貸款所得予關源森，亦經認定
    如前，則被告於同年7月時，逕將過去已交付之借款金額與
    業達成消費借貸意思表示合致、惟尚未交付之借款金額一併
    計入其等間借貸總金額，復因不諳法律，不知消費借貸契約
    為要物契約，致未在系爭會算切結書內詳細敘明此等將來交
    付金錢之事實，尚與常情無違，不足為有利原告之認定。
　⑶原告雖主張：江玉燕就借款金額、日期及有無約定利息均不
    清楚，而黃女育就借款金額、日期亦無法明確表示。又由黃
    女育之證詞，該借款應為丞豐餘公司對關有洲之借款，故被
    告間無消費借貸關係存在云云。然江玉燕未能聽聞借款細節
    乙事，無礙關源森確有向關有洲借款之認定。再衡諸關源森
    係陸續向關有洲多次借款，借貸期間前後長達近4年，縱令
    黃女育就除關有洲轉貸銀行貸款外之其他筆借款，未能逐一
    記憶每筆借款之日期、金額，亦屬事理之常，尚難遽謂所言
    為虛。又黃女育業明確證述向關有洲借款者乃關源森，至關
    源森借款之目的係為籌措丞豐餘公司營運資金一事，無從推
    謂丞豐餘公司即為消費借貸契約之當事人。原告所陳前詞，
    俱無可取。　
　⑷原告固又主張：兆豐銀行於109年9月29日始核貸並確定貸款
    金額為300萬元，與被告抗辯前曾詢問銀行可供借貸金額，
    並將該金額預先填入系爭會算切結書一事矛盾云云。惟依通
    常社會經驗，借款人於銀行正式核貸前，即先請銀行貸款承
    辦人協助粗估可能核貸金額，甚屬常見，自難徒以兆豐銀行
    正式核貸日在系爭會算切結書簽署日之後，率指被告於簽立
    系爭會算切結書時無可能預估將來核貸金額並據以計算被告
    間之借款總金額。原告上揭主張，要難憑採。
　⑸原告復主張：系爭會算切結書之「關有洲」墨跡，與其他字
    體墨跡用水均不相符，應為一人先行撰寫切結書後，再由另
    一不明人士填寫「關有洲」姓名，與切結書一般應由當事人
    本人填寫署名、身分證字號及地址不符云云。然細繹系爭會
    算切結書「立切結書人」欄之「關有洲」簽名，並與關有洲
    於109年9月24日向兆豐銀行辦理貸款時，在借款契約書上所
    簽「關有洲」簽名互核比對，顯見兩者之筆順、結構、書寫
    方式皆具高度一致性，有兆豐銀行借款契約書可憑（見本院
    卷第165至176頁），足見系爭會算切結書「立切結書人」欄
    之「關有洲」簽名，應為關有洲所親簽。原告空言泛指系爭
    會算切結書之「關有洲」簽名為不明人士填寫云云，諉無可
    採。又關有洲既已在系爭會算切結書親自簽名，無論該切結
    書上之關有洲身分證字號或地址是否同為其填寫，皆無礙系
    爭會算切結書之真正。原告所陳前詞，無從為有利原告之認
    定。
　⑹綜上，被告抗辯其等間確有系爭會算切結書所示消費借貸法
    律關係存在等語，應堪採信。原告泛詞否認被告間有消費借
    貸法律關係存在，惟未更舉反證以為推翻，自無可取。
　⒊關於被告是否通謀而虛偽為借貸意思表示一節：
　⑴按所謂通謀為虛偽意思表示，乃指表意人與相對人互相故意
    為非真意之表示而言，故相對人不僅須知表意人非真意，並
    須就表意人非真意之表示相與為非真意之合意，始為相當（
    最高法院62年台上字第316號判例意旨參照）。次按第三人
    主張表意人與相對人通謀而為虛偽意思表示者，該第三人應
    負舉證之責（最高法院48年台上字第29號判例意旨參照）。
    是原告主張被告係通謀而就系爭會算切結書所示消費借貸為
    虛偽意思表示云云，揆之前揭說明，自應舉證以實其說。
　⑵原告雖主張：依系爭會算切結書內容，無法證明借貸意思是
    否屬實、簽約是否出於真意。而被告所提關有洲現金提領紀
    錄之時間點係在系爭會算切結書簽署日前，又於簽署系爭會
    算切結書後迅速設定系爭抵押權，另兆豐銀行於109年9月29
    日始核貸並確定貸款金額為300萬元，與被告抗辯前曾詢問
    銀行可供借貸金額，並將該金額預先填入系爭會算切結書矛
    盾，故系爭會算切結書所示債權應為通謀虛偽意思表示云云
    。惟查，被告簽立系爭會算切結書時，僅係就過去已交付之
    借款金額與業達成消費借貸意思表示合致、惟尚未交付之借
    款金額進行會算確認，並非於是日重新成立消費借貸法律關
    係，首應指明。次關有洲最後一次提領現金之日期係在系爭
    會算切結書簽署前，或關源森於系爭會算切結書簽署後始設
    定系爭抵押權等項，均無從推謂被告即係通謀虛偽借貸。再
    兆豐銀行正式核貸日在系爭會算切結書簽署日之後，不足認
    定被告於簽立系爭會算切結書時無可能預估將來核貸金額，
    已悉敘如前，遑論執此遽指被告間係通謀虛偽為消費借貸意
    思表示。此外，原告洵未提出任何事證，證明被告就於系爭
    會算切結書簽立時已發生之消費借貸債權，及於斯時僅達成
    消費借貸意思表示合致、俟109年9月29日交付金錢後始發生
    之消費借貸債權，係通謀而虛偽為消費借貸意思表示，其空
    言主張被告係通謀而就系爭會算切結書所示消費借貸為虛偽
    意思表示云云，俱無足採。
　⒋是以，原告請求確認被告間就系爭會算切結書所示債權不存
    在，為無理由，不應准許。　
　㈣原告請求確認系爭抵押權不存在，為無理由：
　⒈按負舉證責任之一方，苟能證明間接事實並據此推認要件事
    實，雖無不可，並不以直接證明為必要，惟此經證明之間接
    事實與待證之要件事實間，須依經驗法則或論理法則足以推
    認其關聯性存在，且綜合各該間接事實，已可使法院確信待
    證之要件事實為真實者，始克當之，不得僅以推測之詞作為
    認定之依據（最高法院109年度台上字第529號判決意旨參照
    ）。且倘負舉證責任之一方所證明之間接事實，尚不足以推
    認要件事實，縱不負舉證責任之一方就其主張之事實不能證
    明或陳述不明、或其舉證猶有疵累，仍難認負舉證責任之一
    方已盡其舉證責任（最高法院103年度台上字第2264號判決
    意旨參照）。原告主張被告就麻園頭段房地、下石碑段房地
    所為系爭抵押權設定行為，乃出於通謀虛偽意思表示，既為
    被告否認，自應由原告就此負舉證之責，且揆之前揭說明，
    其所為舉證固不以直接證明為必要，惟必以依經驗法則或論
    理法則，其所舉間接事實與要件事實確有關聯性存在，且其
    舉證程度足使法院確信要件事實為真實，始得謂已盡舉證之
    責。
　⒉原告雖主張：被告間無系爭會算切結書所示債權債務關係存
    在，縱有亦屬通謀虛偽意思表示，由此可推知被告所為系爭
    抵押權設定行為係出於通謀虛偽意思表示云云。然被告間確
    有系爭會算切結書所示消費借貸法律關係存在，亦非通謀虛
    偽為借貸意思表示，業經認定如前。再按稱最高限額抵押權
    者，謂債務人或第三人提供其不動產為擔保，就債權人對債
    務人一定範圍內之不特定債權，在最高限額內設定之抵押權
    ，民法第881條之1第1項定有明文。最高限額抵押權乃擔保
    抵押權人對債務人基於一定法律關係或基於票據所生之不特
    定債權，其範圍包括現在已發生及將來可能發生之債權，觀
    諸民法第881條之1第2項、第881條之12、第881條之14規定
    即明。而最高限額抵押權所擔保一定範圍內之不特定債權，
    須於約定或法定事由發生時，始歸於具體特定（民法第881
    條之12規定參照）。是最高限額抵押權不以抵押權人於設定
    時對債務人已有債權存在為必要，苟於最高限額抵押權所擔
    保之原債權確定時，抵押權人業對債務人取得特定債權，即
    得實行抵押權，不因抵押權人於最高限額抵押權所擔保之原
    債權確定前，對債務人尚無特定債權存在，即影響最高限額
    抵押權之效力，此乃抵押權從屬性之最大緩和。職故，最高
    限額抵押權設定行為之效力，應與抵押權人與債務人間債權
    債務關係之存否分別以觀，則無論被告於系爭抵押權設定時
    有無債權債務關係存在，皆難執以率推系爭抵押權設定行為
    是否屬被告間通謀而為之虛偽意思表示。原告所陳前詞，殊
    難憑取。
　⒊原告固又主張：關源森所簽發票日在109年3月20日至同年8月
    10日間之其他支票皆有兌現，惟系爭支票屆期均遭退票，且
    伊曾於同年8月13日另自黃苡庭處取得關源森所簽發票日為1
    10年4月15日、面額為80萬元之遠期支票（下稱80萬元支票
    ），該支票屆期亦遭退票。因系爭抵押權之設定日，與編號
    9號支票退票日及伊取得80萬元支票之日期高度密接，顯示
    關源森斯時財務狀況不佳，自認無法清償後續票據債務，為
    圖脫產，方與關有洲通謀虛偽設定系爭抵押權云云。惟系爭
    抵押權之設定日是否鄰近編號9號支票退票日或原告取得80
    萬元支票之日期；系爭支票與80萬元支票屆期經提示是否不
    獲兌現等項，俱與被告是否通謀虛偽設定系爭抵押權無必然
    關連。原告徒執上情推謂關源森係因財務狀況不佳，為圖脫
    產而與關有洲通謀虛偽設定系爭抵押權云云，核屬主觀臆測
    ，要非足採。
　⒋原告另主張：系爭抵押權之擔保債權確定日期長達20年，約
    定利息與遲延利息之利率各高達3％、15％，亦有高額懲罰性
    違約金之約定，還款條件遠較一般金融機構嚴苛，違反常情
    云云。然系爭抵押權之擔保債權確定日期、利率與違約金等
    項，厥為債權人與債務人間自由約定事項，無論是否較諸金
    融機構之一般借款條件嚴苛，皆不足推謂被告即係通謀虛偽
    設定抵押。再者，最高限額抵押權既係擔保抵押權人對債務
    人基於一定法律關係或基於票據所生現在已發生及將來可能
    發生之債權，抵押權人與債務人因預期尚可能繼續發生債權
    債務關係，遂以一遠期日期為債權確定日期，甚屬常見。而
    系爭抵押權所定約定利率為年利率3％，遲延利率為年利率15
    ％，另約定如逾債務清償日期未清償，就甲抵押權、乙抵押
    權所擔保之債務，各應給付懲罰性違約金80萬元、100萬元
    ，亦非顯與交易常情相違，殊難遽指被告係通謀虛偽設定系
    爭抵押權。原告所陳前詞，容無可取。
　⒌原告復主張：麻園頭段房地之市值僅451萬6,300元，惟關源
    森前業以麻園頭段房地設定擔保債權總金額216萬元之第1順
    位最高限額抵押權予元大銀行，該抵押權與甲抵押權之擔保
    債權總金額已超逾麻園頭段房地之客觀市值。下石碑段房地
    之市值約663萬元，然關源森前亦以下石碑段房地分別設定
    擔保債權總金額960萬元、120萬元之第1、2順位最高限額抵
    押權予兆豐銀行，該抵押權與乙抵押權之擔保債權總金額已
    超逾下石碑段房地之客觀市值。況麻園頭段房地、下石碑段
    房地前既經分別設定最高限額抵押權予元大銀行、兆豐銀行
    ，關有洲明知無從自各該擔保物取償，仍執意設定系爭抵押
    權，不符擔保物價值應與擔保債權額相當之常情。故被告係
    通謀虛偽設定系爭抵押權云云，並援引訴外人佳駒不動產估
    價師聯合事務所鑑定報告（見本院卷第53至87頁）、下石碑
    段房地鄰近地點之房地交易實價登錄紀錄（見本院卷第89頁
    ）、兆豐銀行110年11月10日兆銀中科字第1100000022號函
    所附麻園頭段房地、下石碑段房地估鑑價值相關資料（見本
    院卷第301至308之1頁）為佐。惟：
　⑴甲抵押權之擔保債權總金額為250萬元，加計前順位最高限額
    抵押權之擔保債權總金額216萬元，合計僅466萬元（計算式
    ：2,500,000＋2,160,000＝4,660,000），與原告所稱麻園頭
    段房地市價相差非鉅。參以關源森於甲抵押權設定後，亦於
    109年9月14日就麻園頭段房地設定擔保債權總金額100萬元
    之第3順位最高限額抵押權予兆豐銀行，業如前述，衡情果
    若兆豐銀行認麻園頭段房地扣除前第1、2順位最高限額抵押
    權後已無任何擔保價值，焉有同意關源森再以麻園頭段房地
    為抵押物之可能，足見關源森就麻園頭段房地要無原告所指
    超額抵押之情事。又關源森設定乙抵押權前，既曾就下石碑
    段房地設定擔保債權總金額960萬元、120萬元之第1、2順位
    最高限額抵押權予兆豐銀行，亦顯難認下石碑段房地之市值
    僅663萬元。
　⑵再者，最高限額抵押權人須於原債權確定時，對債務人有特
    定債權存在，始得實行抵押權；擔保債權金額僅係預定抵押
    物所擔保債權之最高限額，與抵押權人於原債權確定時，對
    債務人是否確有此數額之特定債權，要屬二事。且抵押權設
    定日與抵押權實行日通常相隔一定時間，擔保物於抵押權設
    定日之市值，亦未必與實行日之市值相同。準此，無論系爭
    抵押權之擔保債權金額加計前順位最高限額抵押權之擔保債
    權金額，是否超逾麻園頭段房地、下石碑段房地於甲抵押權
    、乙抵押權設定時之客觀市值，皆無從推謂被告嗣於實行抵
    押權時洵無從受償，遑論進而指摘被告係通謀虛偽設定抵押
    。原告上揭陳詞，皆難為有利原告之認定。
　⒍此外，原告復未能提出其他證據，證明被告所為系爭抵押權
    設定行為係出於通謀虛偽意思表示，原告係負舉證責任之一
    方，其舉證責任未盡，自應受不利之認定。是原告以被告間
    所為系爭抵押權設定行為係出於通謀虛偽意思表示而屬無效
    為由，請求確認被告間系爭抵押權不存在，及依民法第242
    條、第113條規定，代位關源森請求關有洲塗銷系爭抵押權
    登記，要乏所憑，不應准許。
五、從而，原告請求確認關有洲對關源森就系爭會算切結書所示
    債權及被告間系爭抵押權均不存在，並依民法第242條、第1
    13條規定，代位關源森請求關有洲塗銷系爭抵押權登記，為
    無理由，應予駁回。
六、本件事證已臻明確，兩造其餘攻擊防禦方法及所提證據，經
    本院審酌後，認於判決結果均不生影響，爰不一一予以論駁
    贅述。
七、據上論結，原告之訴為無理由，依民事訴訟法第78條，判決
    如主文。
中　　華　　民　　國　　111 　年　　 3　　月　　23　　日
                  民事第二庭  法  官  李佳芳
附表：
編號  票據號碼    發票日 票面金額(新臺幣)  1 CKA0000000 109年9月14日   100,000元  2 CKA0000000 109年9月16日   100,000元  3 CKA0000000 109年9月13日   100,000元  4 CKA0000000 109年9月13日   100,000元  5 CKA0000000 109年9月9日   100,000元  6 CKA0000000 109年9月5日   200,000元  7 CKA0000000 109年9月3日   100,000元  8 CKA0000000 109年8月31日   100,000元  9 CKA0000000 109年8月15日   300,000元 

正本係照原本作成。
如對本判決上訴，須於判決送達後20日內向本院提出上訴狀。如
委任律師提起上訴者，應一併繳納上訴審裁判費。
中　　華　　民　　國　　111 　年　　3　　月　　25　　日
                                書記官  蔡柏倫